【裁判字號】    88,上訴,1316
【裁判日期】    890629
【裁判案由】    詐欺
【裁判全文】
臺灣高等法院高雄分院刑事判決               八十八年度上訴字第一三一六號
    上  訴  人
    即  被  告  巳○○
                癸○○
                子○○○
右上訴人因詐欺案件，不服臺灣屏東地方法院八十七年度訴字第五四九號，中華民國
八十八年四月十四日第一審判決（起訴案號：臺灣屏東地方法院檢察署八十六年度偵
字第六０六七、六一七九、六五七三、三七五四號）提起上訴，本院判決如左：
    主  文
原判決撤銷。
巳○○、癸○○、子○○○共同以犯詐欺罪為常業，各處有期徒刑肆年陸月，併各科
罰金捌拾萬元，罰金如易服勞役，以罰金總額與陸個月之日數比例折算。並各於刑之
執行完畢或赦免後令入勞動場所，強制工作參年。扣案之光泉茉莉蜜茶陸罐、手帕拾
壹條、紫色花紋布料肆塊、報紙（摺成紙幣大小之形狀）陸張，均沒收之。
    事  實
一、巳○○、癸○○、子○○○三人及其他不詳姓名年籍之人（成年男子、成年女子
    ），共同基於意圖為自己不法之所有之犯意聯絡，自民國（以下同）八十三年九
    月間起至八十六年七月二十二日止，分成不同編組或二人一組、或三人一組，組
    成俗稱之「金光黨」詐欺集團，並以之為常業，恃以維生，於附表所示時間，在
    高雄縣、屏東縣市等地，利用附表被害人貪小便宜之心理，找尋年紀較大之老人
    詐騙金錢，即由癸○○或子○○○裝扮傻女，而由其他集團成員以藉故問路或其
    他等方式，向被害人搭訕，佯稱傻女身懷鉅款，並可使被害人騙取傻女身上之鉅
    款或騙取傻女身上之鉅款以濟貧行善，使被害人陷於錯誤，而乘坐由癸○○或巳
    ○○所駕駛之自用小客車，前往被害人住處或銀行、郵局提領現金及取出金飾等
    物，交付癸○○或子○○○等二人，並藉口需以此方式始能取信扮演傻女者，使
    被害人喜出望外，而疏於查證收取癸○○等人所交付業已調包之物品，俟癸○○
    等人離開後，被害人打開包裹，發現包裹裡面僅有報紙、飲料、肥皂等物始知受
    騙。嗣於八十六年七月二十二日上午九點十分，癸○○及子○○○在屏東縣恒春
    鎮詐騙辛○○○，並使辛○○○至恆春鎮農會欲領取現金時，適在該農會上班之
    親戚沈粉桂發現有異即向警方報案，經警於恒春鎮○○路十一巷內當場逮獲癸○○，子○○○則乘機逃逸。並扣得彼等所有詐財使用之工具光泉茉莉蜜茶六罐、
    手帕十一條、紫色花紋布料四塊、報紙（摺成紙幣大小之形狀）六張。翌日巳○○前往屏東縣警察局恒春分局欲保釋癸○○時，為被害人宋劉金妹等人發現指認
    報警查獲。
二、案經屏東縣警察局恒春分局、枋寮分局、潮州分局、屏東分局分別報告臺灣屏東
    地方法院檢察署檢察官偵查起訴。
    理  由
一、訊據上訴人即被告巳○○、癸○○，子○○○均矢口否認有右揭犯行。被告巳○○則辯稱：伊與癸○○係夫妻，但各自生活，互不相干，伊有甲當工作，八十二
    年四月至八十四年九月在台北市巨堂實業股份有限公司任工務協理，八十四十一
    月至八十五年六在高雄市建良實業有限公司擔任臨時工，八十五年十二月至八十
    六年七月間伊在雲林麥寮工作，案發之時間均在外地工作，並未參與犯行云云。
 被告癸○○辯稱：伊因賭博認識金光黨人員「阿春」，伊不知情受雇駕車前往、
    屏東、恆春、枋寮等地，伊以為是在招攬中藥材及珍珠粉生意，且案發時間伊因
    因骨折住院，伊未參與詐騙云云。被告子○○○辯稱：
    伊係癸○○之大嫂，因駕照放置癸○○處而受拖累，伊未參與犯行云云。
二、惟查：
    (一)被告巳○○、癸○○與子○○○於附表所示時地，共同詐欺被害人財物之事
        實，業據被害人己○○、申○○○、壬○○○、乙○○、卯○○○、寅○○○、戊○○○、亥○○○、丑○○○、鐘黃明娘、酉○○○、辰○○、午○○、戌○○○、丁○、丙○○○、未○○、庚○○○、吳邱參妹、辛○○○
        等分別於警訊、偵查、原審及本院審理中指述綦詳（詳如附表備註欄），並
        經被害人分別一致指認被告三人無訛。復有被害人己○○、壬○○○、朱恒
        志（乙○○）、卯○○○、寅○○○、戊○○○、丑○○○、酉○○○、午
        ○○、戌○○○、丁○、丙○○○、未○○、庚○○○、吳邱參妹、辛○○○等人被騙當日金融機構存摺提領記錄影本附卷可稽，核其提領金額、日期
        ，均與渠等指訴被騙日期、金額相符，自難採信。且附表所示被害人與被告
        巳○○、癸○○，子○○○並不認識，亦無何嫌隙，當無誣攀之理。
    (二)被告癸○○於八十六年七月二十二日詐騙辛○○○未遂為警查獲，在警訊供
        稱：我與另一名女子子○○○共乘ＣＫ─七七八九號小客車，從高雄出發到
        恆春行騙，到恆春基督教醫院時看見老嫗辛○○○，我向辛○○○搭訕、問
        路，使辛○○○對我們不產生戒心，然後對辛○○○說，子○○○身上帶有
        很多錢，我們二人一起來騙子○○○身上的錢，辛○○○一口答應，我便說
        你拿新台幣十萬元來騙子○○○身上好幾百萬元，便載辛○○○到其住處內
        取出存款簿及印章，返回恆春鎮農會信用部領款．．．結果在恆春鎮南巷內
        被警察查獲，子○○○趁機逃逸。」、「扣案光泉茉莉蜜茶、手帕、紫色花
        紋布料、報紙等物品，是詐騙工具，因形狀類似新台幣千元大鈔，再以手帕
        包裝，讓人誤以為真鈔。」（見恆春分局警訊卷）又於屏東縣警察局潮洲分
        局前往屏東看守所訊問時亦供稱：「都是由我裝傻，子○○○去向老人搭訕
        ，我拿出錢供老人看，並稱是有錢人，要和有錢人作朋友，老人說他也是有
        錢人，子○○○就教唆老人去領錢過來，再用調包方式行騙」 (見潮州分局
        警卷八十六年七月三十一日癸○○調查筆錄）、「八十六年七月初在恒春詐
        一次，對象是一位老婦人騙得十萬元，與子○○○一起騙的‧‧‧第三件也
        是跟子○○○一起做」「因他是我嫂嫂（指子○○○），不願供出他」（見
        偵查卷之一第六五頁反面）、「因為我們認為年紀較大的阿婆腦筋反應較遲
        鈍，記性又不好，比較好騙，才會以他們為行騙的對象」（見偵查卷之一第
        七二頁）。癸○○上述供述詐騙方法核與附表被害人指訴之情節相符，而被
        告子○○○確參與詐騙犯行，亦經被害人指認無訛，是共犯被告癸○○上開
        供述自堪採信，參以被告癸○○與子○○○係姑嫂關係，關係親密，並無何
        嫌隙，倘非被告子○○○確有參與犯行，被告癸○○自無誣陷之理。被告癸○○事後改稱，是「阿春」之女子僱用伊開車，子○○○並未參與，當天被
        查獲與伊在一起的女子：叫大胖蘭云云；惟未能提出「阿春」或「大胖蘭」
        真實姓名、住址，以供本院傳訊，自難採信，顯為迴護被告子○○○之詞，
        委無足採。此外復有被告詐財使用之道具光泉茉莉蜜茶六罐、手帕十一條、
        紫色花紋布料四塊、報紙（摺成紙幣大小之形狀）六張扣案可資佐證。
    (三)又被告癸○○及巳○○函請台灣省政府警務處刑事警察大隊派人前來測謊結
        果，被告癸○○對於(一)除了妳向檢方供述的三件騙案外，你還有無犯其他的
        詐騙案﹖（答：沒有）。(二)妳先生（巳○○）有無和你以類似金光黨手法共
        同詐騙他人錢財﹖（答：沒有）。被告巳○○（誤繕為陳瑞騰）對於(一)有關
        本案，你曾經在八十四年至八十六年間，到屏東地區詐騙他人錢財嗎﹖（答
        ：沒有），(二)有關本案，你有無和你太太（癸○○）共同詐騙他人錢財﹖（
        答：沒有），(三)有關本案，你太太（癸○○）在向他人詐騙錢財時，你曾經
        在場嗎﹖（答：沒有），被告巳○○、癸○○二人對於上述檢測均呈不實之
        反應，此有該大隊之八十六年十月十六日省刑大鑑字第七一０八號鑑驗通知
        書一份在卷可憑。而上開測謊鑑定，係依一般人在說謊時，會產生遲疑、緊
        張、恐懼、不安等心理波動現象，乃以科學方法，由鑑定人利用測謊儀器，
        將受測者之上開情緒波動反應情形加以紀錄，用以分析判斷受測者之供述是
        否違反其內心之真意而屬虛偽不實。故測謊鑑定，以鑑定人具備專業之知識
        技能，使用之測謊儀器及其測試之問題與方法又具專業可靠性，該測謊結果
        ，被告就有利之供述，經鑑定人分析判斷有不實之情緒波動反應，並參酌上
        開被害人指證及被告癸○○警訊供述，益徵被告三人確有參與附表所示犯行
        。
    (四)雖被告巳○○辯稱：伊自八十二年四月至八十四年九月間在台北巨堂公司擔
        任工務協理，有公司之負責人莊梅影及副總經理林松如及扣繳憑單、開會記
        錄等資料可資佐證，附表中編號九之日期八十四年十月二十七日，伊在台南
        地方法院檢察署開庭，有該署起訴書影本一份可證；又八十四年十一月至八
        十五年六月間，伊在左營、楠梓地區擔任臨時工，有出工紀錄表及出工回報
        單影本可證，而八十五年十二月以後至八十六年七月間，伊都在雲林六輕工
        作，有工作企劃行程紀錄及工程估價單影本可證，是以附表犯罪時間伊根本
        不在犯罪地點云云。惟查：被告巳○○所呈巨堂公司會議記錄表之開會日期
        並無與附表所示犯罪時間相同，依一般經驗法則，如非遇上假日，白天由台
        北開車行走高速公路至附表一中之犯罪地點只需五、六小時，往返亦不需超
        過一天，而觀之附表一中之犯罪時間大都集中在上午時間，則被告於午夜或
        於清晨不塞車時間自台北出發至犯罪地點更不需花用五、六小時即可到達，
        從麥寮出發更是三小時左右即可到達，並由其所呈會議記錄中所載八十四年
        十月二十六日下午三時許，被告巳○○仍在台北公司開會，同月二十七日上
        午九時即已在台南地方法院檢察署開庭，而自台南開車至屏東滿洲、恒春等
        地，依一般只需二、三個小時左右，是以被告當日下午一時許到達附表一中
        編號九之犯罪地點，非無可能，尚難為被告巳○○有利之認定。又證人李秋
        福、張建有雖於原審時陳稱被告巳○○在上述期間內曾與其一起工作，然此
        只能證明上述期間內巳○○確有於台北、麥寮等地工作而已，並不能證明附
        表內所示之時間巳○○不在犯罪地點。又證人林松如雖於原審時陳稱被告巳
        ○○上述期間在巨堂公司任職，但未能明確證明附表所示日期被告巳○○確
        有上班；此外被告所呈之扣繳憑單、工作企劃行程紀錄及工程估價單影本等
        ，只足以證明被告於上述期間內確曾於該地工作，與本案待證之事實無關。
   參之以被害人乙○○、卯○○○、戊○○○、亥○○○、鐘黃明娘、酉○○○、戌○○○、丁○、未○○、吳邱參妹等分別於警訊、偵查、原審及本院
        審理中，均一致堅決指稱：被告巳○○即係騙伊等之人等語，並參諸本件被
        告癸○○於偵查中承認自己有詐欺之犯行，且上開被害人多人亦均一致詳細
        指證被告巳○○確有參與部分詐欺犯行，足證上開被害人乙○○等人之指證
        被告巳○○有為如附表所列之詐欺犯行，應為真實，是證人李秋福、張建有
        、林松如所為證言與前開被害人指認不符，不足為被告巳○○有利之認定。
        從而被告巳○○確有參與如附表所列之詐欺犯行至臻明確，被告巳○○所辯
        ，自非可採。至被告聲請傳訊莊梅影，以證明被告在台北市工作，惟經本院
        數度傳訊，均未到庭，且本件事證已臻明確，本院認為無必要，併此敘明。
    (五)被告癸○○入屏東看守所之健康檢查表，癸○○自述左膝曾因車禍開過刀會
        酸痛、有偏頭痛，其他檢查均可或甲常，且依國軍左營醫院之來函觀之，癸○○左膝雖因車禍開過刀，其住院日期與附表一所列之犯罪時間並未重疊，
        此有國軍左營醫院（八九）濟言服字第００四七六號函在卷可佐，參之以被
        害人己○○、申○○○、壬○○○、乙○○、卯○○○、寅○○○、戊○○○、亥○○○、丑○○○、鐘黃明娘、酉○○○、辰○○、午○○、戌○○○、丁○、丙○○○、庚○○○、吳邱參妹、辛○○○等分別於警訊、偵查
        、原審及本院審理中，均一致堅決指稱：被告癸○○即係騙伊等之人等語，
        是以被告所稱其因腳傷住院修養，不可能開車至犯罪地點云云，亦無足取。
    (六)至被害人己○○、卯○○○、寅○○○、亥○○○、丑○○○、辰○○、午
        ○○於偵審中均指稱：伊等被騙之時，頭腦覺得暈暈的云云。被害人丁○則
        稱：伊所有之財物係遭被告巳○○所搶云云。惟查被害人己○○、卯○○○
        、寅○○○、亥○○○、丑○○○、辰○○、午○○於偵審時皆指稱被告癸○○等人於其下車前並有交付伊等一包物品，渠等以為原先交付之物品，不
        知已遭調包等情，由此可證己○○、卯○○○、寅○○○、亥○○○、丑○○○、辰○○、午○○之財物均係因被告等人詐騙而交付予被告等人至明，
        又被害人丁○於其離開巳○○前，並有收受一包物品，果被告巳○○等人以
       暴力方式搶取丁○之財物，焉有再交付丁○物品之理，是丁○交付財物予被
        告，亦應係遭調包而受騙至明，並非被告等人以搶奪或藥劑使之交付，併予
        敘明。
    (七)綜上所述，被告巳○○、癸○○、子○○○組成俗稱之「金光黨」詐欺集團
        於附表時地，利用附表被害人貪小便宜之心理，以年紀較大之老人為對象，
        以其中一人裝扮身懷鉅款之傻女，由其他成員以藉故問路或其他等方式，向
        被害人搭訕，向被害人佯稱提出現款以取信傻女，再伺機以飲料、報紙狀似
        千元大鈔以布巾包裹與被害人現款調包，致被害人陷於錯誤交付金錢，詐騙
        金額高達七百六十五萬餘元（詳如附表），作案期間先後近三年，被害人多
        達二十人，顯係反覆以同種類之詐欺行為為目的之社會活動之職業性犯罪，
        亦即恃詐欺犯罪以維生，以之為常業，殆無疑義。本件事證已臻明確，被告
        等所辯，係卸責之詞，殊無足採，被告等犯行洵堪認定。
三、按刑法第三百四十條之常業詐欺罪，已於八十八年二月三日修甲公布，就罰金刑
    部分提高刑度為五萬元以下罰金，比較新舊法，自以修甲前之舊法有利於行為人
    。核被告巳○○、癸○○、子○○○所為，係犯修甲前刑法第三百四十條之常業
    詐欺罪。被告子○○○、癸○○、巳○○及其他不詳姓名成年男子、女子間就附
    表所示詐欺犯行，有犯意聯絡及行為之分擔，均為共同甲犯。
四、原審予以論罪科刑，固非無見，惟查刑法第三百四十條之常業詐欺罪，已於八十
    八年二月三日修甲公布，就罰金刑部分提高刑度為五萬元以下罰金，原判決未及
    比較新舊法，尚有未洽。又原判決認被告巳○○亦參與附表編號五犯行，被告癸○○亦參與附表編號十七之犯行及被告子○○○參與附表編號十九之犯行，亦有
    未合。附表編號七部分，犯罪時間係八十四年八月二十二日（見偵查卷之一第二
    三八頁），附表編號九部分，犯罪時間係八十四年十月二十七日十三時（見偵查
    卷之一第二二四頁），原審未詳予認定，亦有疏誤。被告等上訴意旨，否認犯罪
    ，指摘原判決不當，雖無理由，惟原判決既有可議，自應由本院撤銷改判。茲審
    酌被告子○○○、癸○○、巳○○到案後矢口否認犯行，毫無悔意，且其行騙次
    數甚多，對象均為無謀生能力之老年人，致被害人失其一生積蓄及其生活之憑依
    ，對被害人、社會危害甚大，及其詐騙金額甚鉅等一切情狀，各量處被告巳○○
    、癸○○、子○○○有期徒刑四年六月。又被告等詐騙金額，超過罰金最多額（
    依罰金罰鍰提高標準條例規定提高十倍後為銀元五萬元折合新台幣為十五萬元）
    甚鉅，爰刑法第五十八條規定，於被告等所得利益範圍內加重其罰金刑，併各科
    被告等三人罰金為捌拾萬元。其罰金部分如易服勞役，均以罰金總額與六個月之
    日數比例折算。又被告等無甲當職業，並以詐欺犯罪為常業，爰依刑法第九十條
    規定，並諭知於刑之執行完畢或赦免後，令入強制工作處所，強制工作三年，以
    資懲儆。扣案之光泉茉莉蜜茶陸罐、手帕拾壹條、紫色花紋布料肆塊、報紙（摺
    成紙幣大小之形狀）陸張為被告所有，供犯罪所用之物，均沒收之。另扣案之藥
    水三瓶並無證據供本件罪所用之物，爰不為沒收之諭知。
五、公訴意旨另以：被告子○○○、巳○○於八十五年五月十六日上午七時許，在屏
    東縣佳冬鄉○○路佛堂旁，以同一方法詐騙被害人羅賴肅妹三十萬元（起訴書附
    表編號十一），被告子○○○尚涉有右揭附表編號十九之詐欺取財犯行，被告癸○○尚涉有右揭附表編號十七之詐欺取財犯行，被告巳○○尚涉有右揭附表編號
    五之詐欺取財犯行云云，惟訊據被告等三人堅決否認涉有上開詐欺取財犯行，辯
    稱：伊並未詐騙上述被害人之財物等語。經查公訴人認被告等人分別涉有詐騙羅
    賴肅妹附表編號五、十七、十九之詐欺取財犯行，無非以羅賴肅妹、寅○○○、
    未○○、吳邱參妹於警訊時之指述為其主要依據。惟訊據被告等三人堅決否認此
    部分犯行，且被害人寅○○○、未○○、吳邱參妹於偵審中就被告巳○○、癸○○、子○○○有無分別參與附表編號五、十七、十九之詐欺取財犯行，於偵審中
    或稱：不像，或稱：不確定，或前後指認不一，足見被害人寅○○○、未○○、
    吳邱參妹未能確定被告等人參與上開犯行，且殊等於警訊此部分指證，尚難採信
    。又被害人羅賴肅妹固於警訊陳稱於於八十五年五月十六日上午七時許，在屏東
    縣佳冬鄉○○路旁，被二女一男之金光黨詐騙三十萬元云云（偵查卷二第三六七
    頁）。惟並未指認被告巳○○、子○○○為向其詐騙之人，且迭經偵查、原審及
    本院傳訊，均未到庭，自難以其警訊陳稱被金光黨詐騙，遽認為被告巳○○、子
    ○○○等人所為，此外，復查無其他積極證據足資證明被告等人有參與此部分犯
    行，此部分尚屬不能證明犯罪，惟公訴人認此部分與前開起訴部分有連續犯之裁
    判上一罪關係，爰不另為無罪之諭知。
據上論結，應依刑事訴訟法第三百六十九條第一項前段、第三百六十四條、第二百九
十九條第一項前段，刑法二十八條、修甲前刑法第三百四十條、第五十八條、第四十
二條第三項、第九十條、第三十八條第一項第二款、第二條第一項但書，罰金罰鍰提
高標準條例第一條前段，判決如主文。
本案經檢察官劉翼謀到庭執行職務。
中    華    民    國     八十九     年       六       月     二十九     日
                              臺灣高等法院高雄分院刑事第一庭
                                  審判長法官  翁慶珍
                                        法官  李春昌
                                        法官  周賢銳
右甲本證明與原本無異。
如不服本判決，應於判決送達後十日內向本院提出上訴狀，其未述理由者並應於提
出上訴狀後十日內向本院補提理由書（應附繕本)。
                                      書記官  謝永祥
中    華    民    國     八十九     年       六       月       三十     日
附錄：本判決論罪科刑法條
修甲前刑法第三百四十條
以犯前條之罪為常業者，處一年以上七年以下有期徒刑，得併科五千元以下罰金。
                                                          Ａ


司法院資訊處製作；財團法人民間司法改革基金會備份。
